【裁判字號】    90,台上,1495
【裁判日期】    900315
【裁判案由】    偽造有價證券
【裁判全文】
最高法院刑事判決                                九十年度台上字第一四九五號
    上   訴   人  甲○○
右上訴人因偽造有價證券案件，不服台灣高等法院中華民國八十七年十二月十八日第
二審判決（八十七年度上訴字第三七一七號，起訴案號：台灣板橋地方法院檢察署八
十五年度偵字第一七五七四號），提起上訴，本院判決如左：
    主  文
原判決撤銷，發回台灣高等法院。
    理  由
本件原判決認定上訴人甲○○於民國八十三年十月一日，與黃惠鈴（原名黃愛月，於
八十六年九月二十六日改名）在台北縣新莊市○○路二之十一號一樓合作經營今世界
電器有限公司（下稱今世界公司），約定以黃惠鈴為公司代表人，以今世界公司及「
黃愛月」名義向台灣省合作金庫土城支庫申請設立之支票帳戶，須徵得黃惠鈴同意始
可簽發。詎上訴人意圖供行使之用，基於概括犯意，自八十四年四月間起，未徵得黃
惠鈴同意，在上開今世界公司內，連續盜用今世界公司印鑑章於原判決附表編號一至
二八所示之支票上，並盜蓋「黃愛月」印鑑章於編號一、二、四、七、八、十一至十
五、十七、十八、二一至二八所示之支票上，然後分別持以交付上展家電股份有限公
司、太設湯姆笙家電股份有限公司、極尚貿易有限公司抵付上訴人自己經營之德金電
器店之貨款，及持交簡文華抵付房租，或分別持向李陳素、錢生、葉阿乞、陳榮貴及
劉義秋等人調借款項等情；因將第一審論處上訴人連續意圖供行使之用而偽造有價證
券罪刑之判決撤銷，改判仍論處同一罪刑。固非無見。
惟查：(一)刑事訴訟採真實發見主義，審理事實之法院，對於有利及不利於被告之證據
，均應一併加以注意，依職權詳加調查，以為判斷之基礎，此觀諸刑事訴訟法第二條
第一項、第一百六十三條第一項之規定自明；故苟與待證事實有重要關係，在客觀上
認為應行調查、又非不易或不能調查之證據，而未依法加以調查判斷，率行判決者，
即有應於審判期日調查之證據未予調查之違法。本件上訴人一再辯稱今世界公司係伊
所經營，黃惠鈴僅係出名之人頭代表人，故黃惠鈴概括授權簽發以今世界公司及「黃
愛月」名義申請之支票等語；而黃惠鈴雖於審理中稱係與上訴人合夥經營今世界公司
，伊出資新台幣三百萬元等語，但未提出證據資以憑證，且其於檢察官偵查中即稱伊
未出資，係借款予上訴人（偵緝卷二七頁），與審理中所述不一致，則其是否確係出
資合夥今世界公司﹖尚非全無疑義。另經詳核上訴人與黃惠鈴訂立之契約書（偵緝卷
一八、一九頁），其中有「乙方（即黃惠鈴）受聘為今世界公司代表人；乙方認該公
司不無違規或不法及可能導致債務糾紛問題時，乙方得隨時拒聘；今世界公司營業盈
餘損益與乙方無關」等內容，且無乙方出資之記載，尚與一般合夥經營事業所訂契約
書之常情有違，黃惠鈴於原審中復稱契約書係請他人寫的，伊不清楚（原審卷四○頁
）；則上訴人與黃惠鈴是否合夥經營今世界公司﹖上訴人所辯是否毫不足取﹖非無研
求之餘地。原審未詳予調查清楚，即遽認今世界公司係上訴人與黃惠鈴合作經營云云
，尚嫌率斷。(二)有罪之判決書，對於被告有利之證據不採納者，應說明其理由，刑事
訴訟法第三百十條第二款定有明文；違反此規定者，即有判決不載理由之違法。上訴
人於原審辯稱其所簽發交付上展家電股份有限公司等之支票，均用以支付今世界公司
訂貨之貨款；持以向李陳素、錢生、葉阿乞、陳榮貴、劉義秋等人調現之支票，係調
現供今世界公司週轉之用，伊無偽簽使用之必要；至原判決附表編號三、五、六、九
、十、十六、十九、二十所示之支票計八張，係今世界公司之職員所簽發支付公司貨
款之用，因該職員不熟悉本票之印鑑，故誤蓋上訴人印章於其上，實非上訴人所簽發
等語（原審卷二六、五九頁）；其實情如何﹖與認定上訴人有無被訴偽造支票之犯行
，至有關聯。何以不足調查採取﹖原判決並未加以說明，亦有查證未盡及理由欠備之
違法。(三)證據之證明力，固屬於事實審法院判斷之自由，惟證據之本身如有瑕疵，則
在此瑕疵未能究明以前，即遽採為有罪之根據，即難謂為適法。原判決認定上訴人有
上開犯行，無非係以上訴人所書立之自白書坦承簽發支票黃惠鈴不知情，與黃女完全
無關，伊願負法律上之完全之責任等，為其主要論據；但上訴人辯稱係因黃惠鈴擅自
強搬今世界公司所購買置放於他處之冷氣機，涉犯強盜罪嫌，伊為幫黃惠鈴脫免該罪
嫌，故書立此自白書，該自白書所寫內容，與事實不符等語；另經詳核卷附自白書（
偵緝卷第一五頁），其中第二項記載「（台灣省）合作金庫土城支庫設立甲存帳戶係
由立自白書人（即上訴人）擅自所設，自始至終簽發票據，全部由立自白書人之手中
簽發，黃愛月毫不知情」等內容，核與上訴人及黃惠鈴於檢察官偵查中一致所稱今世
界公司支票係用黃愛月名義開立，有經黃愛月同意，印章及支票都放在德金（電器店
）一起保管等語之情節出入。則該上訴人書立自白書所載之內容，是否與事實相符﹖
非無疑竇。原審未予查明，即遽採為認定上訴人有上開偽造支票之根據，亦屬於法有
違。以上諸端，或為上訴人上訴意旨所指摘，或為本院得依職權調查之事項，應認原
判決有撤銷發回之原因。
據上論結，應依刑事訴訟法第三百九十七條、第四百零一條，判決如主文。
中      華      民      國     九十     年      三      月     十五     日
                              最高法院刑事第九庭
                                  審判長法官  陳  宗  鎮
                                        法官  劉  介  民
                                        法官  魏  新  和
                                        法官  蕭  權  閔
                                        法官  呂  丹  玉
      右正本證明與原本無異
                                              書  記  官
中      華      民      國     九十     年      三      月    二十一    日


司法院資訊處製作；財團法人民間司法改革基金會備份。
